---
title: "Zeitreihenanalyse Komponentenmodell"
output: learnr::tutorial
runtime: shiny_prerendered
author: Rainer Stollhoff
description: "Eine interaktive Einführung in die Zeitreihenanalyse mit klassischem Kompomentenmodell in R"
---

```{r setup, include=FALSE}
library(learnr)
knitr::opts_chunk$set(echo = FALSE)

##exponentielles Glaetten erster Ordnung
es <- function(x,alpha){
  n <- x # Übernahme des Datentyps und der Länge
  n[1] <- x[1]
  for(t in 2:length(x)){
    n[t] <- alpha*x[t]+(1-alpha)*n[t-1]
  }
  n
}

##exponentielles Glaetten zweiter Ordnung
esg <- function(x,alpha,beta){
  n <- m <- x # Übernahme des Datentyps und der Länge
  n[1] <- x[1]
  m[1] <- x[2]-x[1]
  for(t in 2:length(x)){
    n[t] <- alpha*x[t]+(1-alpha)*(n[t-1]+m[t-1])
    m[t] <- beta*(n[t]-n[t-1]) + (1-beta)*m[t-1]
  }
  n
}

## Vorhersagefunktion für LM Modelle mit saisonaler Komponente
predict_kklm <- function(kklm,start,end){
  zeitfenster <- ts(start=start,end=end,frequency=12)
  kklm_data <-   data.frame("t"=time(zeitfenster),"s"=factor(cycle(zeitfenster)))
  ts(predict(kklm, newdata = kklm_data),start,frequency = 12)
}

co2_ts <- ts(co2,start=c(1959,1),frequency = 12)

```


## Daten

Ausgangspunkt einer Analyse ist ein spezifischer Datensatz. Bevor man beginnt, diesen im Detail zu analysieren, muss man diesen erst in R einlesen und ggf. Konvertierungen der Daten vornehmen. Anschließend sollte man sich zunächst einen Überblick über die Daten verschaffen, bevor man mit der spezifischen Analyse beginnt.

### Daten einlesen
In diesem Abschnitt begnügen wir uns mit Datensätzen, die in R bereits mitgeliefert sind. Das Einlesen von Daten aus Dateien oder das Einbinden von Datenquellen aus dem Internet werden in einem späteren Abschnitt thematisiert.

Alle in R mitgelieferten Datensätze lassen sich mit dem Befehl `data()` anzeigen. R gibt den Namen des Datensatzes und eine kurze Beschreibung dazu aus. 

```{r}
data()
```

Will man zu einem einzelnen Datensatz mehr erfahren, kann man die Hilfsfunktion dazu verwenden. Im Folgenden werden wir den Datensatz `co2` analysieren. Bitte rufen Sie in Ihrer eigenen, separaten R-Umgebung die Hilfe zu dem Datensatz mit dem Befehl `help(co2)` auf und lesen Sie sich die Beschreibung durch.

### Datenformat
In der Regel sind Datensätze als `data.frame()` in R verfügbar bzw. werden als solcher eingelesen oder eingebunden. Allerdings gibt es Ausnahmen.
Den Typ eines Datensatzes erfahren Sie mit `typeof()`:

```{r}
typeof(co2)
```

Anscheinend ist `co2`nur als einfacher Vektor in R hinterlegt. Für die Zeitreihenanalyse benötigen wir die Daten allerdings als Zeitreihe. Wie das geht wurde in ``Grundlagen R`` besprochen. 

**Kleine Übung **

Ergänzen Sie den folgenden R-Code, um die Daten aus co2 in eine Zetreihe zu konvertieren. Startpunkt für die Zeitreihe ist Januar 1959.

Bitte führen Sie die Übung auf jeden Fall durch - nutzen Sie ggf. die Musterlösung - da wir die erzeugten Variablen im weiteren Verlauf benötigen.


```{r ts, exercise=TRUE}
co2_ts <- ts(data = , start= , frequency = )
```

```{r ts-solution}
co2_ts <- ts(co2,start=c(1959,1),frequency = 12) # start = 1959 reicht auch 
```


Ob die Konvertierung erfolgreich war, sieht man, indem man den Typ aufruft:

```{r}
typeof(co2_ts)
```

Oh, da hat sich nichts geändert! Anscheinend ist auch eine Zeitreihe vom Typ `double`. Ein anderer Befehl, um Informationen über die Struktur einer Variablen zu erhalten ist `str()`.


```{r}
str(co2_ts)
str(co2)
```

Da hätten wir uns den Aufwand sparen können...
Immerhin ist jetzt klarer, wie man eine Zeitreihe aus Rohdaten erzeugt.

### Erste Übersicht

Für eine erste Übersicht kann man sich die Datenwerte 

(@) direkt anzeigen lassen,
```{r}
co2_ts
```

(@) mit dem Befehl `View()` (Achtung Großschreibung am Anfang!) in einem separaten Fenster ausgeben lassen 
```{r, eval=FALSE}
View(co2_ts)
```
oder

(@) mit `plot()` eine graphische Darstellung erstellen. Wie das geht wurde in *Einfache Graphiken mit R* besprochen. 

**Kleine Übung**
Erstellen Sie einen plot der Zeitreihe `co2_ts` bzw. `co2`.

```{r prod, exercise=TRUE, exercise.lines = 1}

```

Wir kennen nun:

* den Hintergrund des Datensatzes (`help()`),
* den Datentyp und die Struktur des Datensatzes (`typeof()`, `str()`),
* die Werte im Datensatz (`View()`) und
* den  Verlauf der Zeitreihe als graphische Darstellung (`plot()`)


## Vergröbern der Zeitreihe

Mit der Funktion `window()` lässt sich die angezeigte Zeitachse einschränken (Argumente `start = `und `end = `) und festlegen , dass nur jeder zweite, dritte,... Wert angezeigt wird (Argument `frequency = `):

**Kleine Übung **
Ergänzen Sie den folgenden R-Code, so dass nur die Daten von Juli 1970 bis Juni 1979 und nur jeder zweite Messwert angezeigt werden:

```{r window, exercise=TRUE, exercise.lines = 1}
plot(window(co2_ts,start = , end = , frequency = ))
```

```{r window-solution, exercise.lines = 1}
plot(window(co2_ts,start = c(1970,7), end = c(1979,6), frequency = 2))
```

## Gleitender Durchschnitt

### Die Funktion `filter()`

Mit der Funktion `filter()` lassen sich Daten auf verschiedene Weise linear filtern, unter anderem auch mit einem gleitenden Durchschnitt (Moving Average).

Die Funktion `filter()`erwartet dabei als Argumente

* `x = ` eine Zeitreihe,
* `filter = `einen Vektor mit Koeffizienten,
* `method = convolution` für den gleitenden Durchschnitt und
* `sides = ` eine Angabe, ob der Durchschnitt nur vergangene Werte berücksichtigt (`sides = 1`) oder auch zukünftige Werte (`sides = 2`)


### Berechnung des Gewichtsvektors

Das Argument Filter bestimmt, mit welchen Gewichten die einzelnen Werte in den Durchschnitt eingehen. In den theoretischen Grundlagen hatten wir immer mit gleicher Gewichtung gearbeitet, d.h. für einen Horizont bzw. eine Filterlänge von $s$ ergab sich für alle Zeitpunkte dasselbe Gewicht $\frac{1}{2s+1}$ für beidseitige Durchschnitte und $\frac{1}{s+1}$ falls nur vergangene Werte berücksichtigt werden sollen.

Bei der Berechnung mit R müssen wir diesen Gewichtsvektor zunächst eigenständig erzeugen. Wie das geht wurde in *Grundlagen R* im Abschnitt *Variablen in R* unter *Erzeugen von Sequenzen* gezeigt. Hier zeige ich Ihnen nur die Lösung

```{r, echo = TRUE}
rep(1/13,13) # für einen beidseitigen Filter mit Horizont s=6
rep(1/4,4) # für einen einseitigen Filter mit Horizont s=3
```

### Aufruf und Graphische Ausgabe

Damit ergibt sich für eine graphische Anzeige eines gewichteten Durchschnitts der Zeitreihe mit beidseitigem Horizont von $s=6$ folgender Aufruf:


```{r}
plot(filter(co2_ts,filter = rep(1/13,13), method="convolution",sides =2))
```

Wie Sie sehen können glättet ein beidseitiger Filter mit Horizont $s=6$ alle jahreszeitlichen Schwankungen aus der Zeitreihe. Das ist auch nicht verwunderlich, da ja stets über ein ganzes Jahr (genauer sogar 13 Monate) gemittelt wird. Es verbleibt nur noch der kontinuierliche Anstieg der durchschnittlichen CO2-Konzentration.

**Anspruchsvollere Übung**
Um die Originalzeitreihen besser mit dem gleitenden Durchschnitt vergleichen zu können, hilft es beide Zeitreihen in demselben Plot anzuzeigen. Wie man das mit Hilfe der Funktionen `plot()` und `lines()` machen kann, wurde in *Einfache Grpahiken mit R* gezeigt. 

Wenden Sie das gelernte auf die Zeitreihe `co2_ts` an und zeigen Sie in demselben Plot

* die Orginaldaten in Schwarz, 
* einen gleitenden Durchschnitt, beidseitig mit $s=6$ in rot,
* einen gleitenenden Durchschnitt, nur rückwärts gewandt mit $s=3$ in blau sowie
* eine Legende, die die abgebildeten Linien erklärt.

Auch wenn der Klick auf den ``Solution`` Knopf einfacher ist, versuchen Sie selber, zu einer Lösung zu kommen. Das gezielte Erstellen von Plots ist eine Schlüsselfertigkeit in der Datenanalyse, die Sie auf jeden Fall sicher beherrschen sollten!

Gerne können Sie die Gelegenheit auch nutzen, die zusätzlichen graphischen Gestaltungsmöglichkeiten von R (Titel, Achsenbeschriftung, ...) anzuwenden. Die Musterlösung beschränkt sich auf das Notwendige - und sieht entsprechend aus.

```{r filter, exercise=TRUE, exercise.lines = 10}




```

```{r filter-solution}
plot(co2_ts)
lines(filter(co2_ts,filter = rep(1/13,13), method="convolution"),col="red")
lines(filter(co2_ts,filter = rep(1/4,4), sides =1,  method="convolution"),col="blue")
legend("topleft", legend= c("Original","GD beidseitig mit s=6","GD rueckwaerts mit s=3"),col=c(1,"red","blue"),lty=1)
```

## Exponentielles Glätten

### Die Funktionen `es()` und `esg()`
Für das exponentielle Glätten gibt es in der Basisfunktionalität von R keine einfach anzuwendende Funktion. Allerdings wurden in ``Theoretische Grundlagen`` bereits die Berechnungsformeln vorgestellt. Ich habe anhand der Berechnungsformeln zwei eigene Funktionen in R erstellt:

* `es()`: für eine einfache exponentielle Glättung
* `esg()`: für eine exponentielle Glättung mit Wachstum

Wie man mit R eigene Funktionen erstellt, wird in einem späteren Abschnitt gezeigt. Hier geht es nur um die Anwendung der Funktionen. Es hilft allerdings, sich schon jetzt einmal anzuschauen, wie sich auch komplexere Berechnungen in R durchführen lassen. Lesen Sie sich daher ruhig den R-Code der beiden Funktionen durch und versuchen Sie eine Verbindung zu den Berechnungsformeln aus den theoretischen Grundlagen herzustellen, bevor Sie mit der Anwendung fortfahren. Die verwendeten Berechnungsbefehle sollten Ihnen aus ``Grundlagen R`` bekannt sein, Programmierkonstruktionen wie die verwendete Schleife `for()` aus Modulen ``Grundlagen Wirtschaftsinformatik`` o.ä. aus dem Bachelor-Studium.

```{r, echo=TRUE, eval=FALSE}
##exponentielles Glaetten erster Ordnung
es <- function(x,alpha){
  n <- x # Übernahme des Datentyps und der Länge
  n[1] <- x[1]
  for(t in 2:length(x)){
    n[t] <- alpha*x[t]+(1-alpha)*n[t-1]
  }
  n
}

##exponentielles Glaetten zweiter Ordnung
esg <- function(x,alpha,beta){
  n <- m <- x # Übernahme des Datentyps und der Länge
  n[1] <- x[1]
  m[1] <- x[2]-x[1]
  for(t in 2:length(x)){
    n[t] <- alpha*x[t]+(1-alpha)*(n[t-1]+m[t-1])
    m[t] <- beta*(n[t]-n[t-1]) + (1-beta)*m[t-1]
  }
  n
}
```


### Anwendung und graphische Ausgabe
Die Anwendung der exponentiellen Glättung erfolgt analog zum gleitenden Durchschnitt. Die Funktionen `es()` und `esg()` erwarten als Argumente neben der Zeitreihe `x = ` noch die Angabe von `alpha = ` und `beta = `.


```{r, echo=TRUE}
plot(co2_ts)
lines(es(co2_ts,alpha=.8),col="red")
lines(esg(co2_ts,alpha=.8, beta=.9),col="blue")
legend("topleft", legend= c("Original","ES mit alpha=.8","ES mit alpha=.8 und beta=.9"),col=c(1,"red","blue"),lty=1)
```

Wie Sie sehen können, liegen die geglätteten Werte sehr nahe an den Originaldaten. Dies liegt daran, dass mit `alpha=.8` dem aktuellen Datenpunkt ein hohes Gewicht im Vergleich zum Niveauwert eingeräumt wurde. 

**Kleine Übung **

Versuchen Sie in der folgenden Übung durch Verändern der Werte für `alpha` den Einfluss des aktuellen Datenpunktes zu verringern und interpretieren Sie das Ergebnis.
Um die Unterschiede zwischen den Linien besser sehen zu können, können Sie die Zeitachse im Befehl `plot()` durch Anwenden von `window()`einschränken (s.o.).

Diese Übung dient dem freien Ausprobieren. Es gibt daher keine richtige Musterlösung.


```{r prepare_es, echo=FALSE}
es <- function(x,alpha){
  n <- x # Übernahme des Datentyps und der Länge
  n[1] <- x[1]
  for(t in 2:length(x)){
    n[t] <- alpha*x[t]+(1-alpha)*n[t-1]
  }
  n
}

##exponentielles Glaetten zweiter Ordnung
esg <- function(x,alpha,beta){
  n <- m <- x # Übernahme des Datentyps und der Länge
  n[1] <- x[1]
  m[1] <- x[2]-x[1]
  for(t in 2:length(x)){
    n[t] <- alpha*x[t]+(1-alpha)*(n[t-1]+m[t-1])
    m[t] <- beta*(n[t]-n[t-1]) + (1-beta)*m[t-1]
  }
  n
}
```



```{r es, exercise =T, exercise.setup ="prepare_es" , exercise.lines = 10}
plot(co2_ts) # Anpassen mit window()
lines(es(co2_ts,alpha=.8),col="red")
lines(esg(co2_ts,alpha=.8, beta=.9),col="blue")
legend("topleft", legend= c("Original","ES mit alpha=.8","ES mit alpha=.8 und beta=.9"),col=c(1,"red","blue"),lty=1)
```


## Linearer Trend

Mit einer Regression lassen sich Zusammenhänge zwischen Variablen herstellen. Bei einer univariaten, linearen Regression wird eine abhängige Variable $y$ als lineare Funktion einer unabhängigen Variablen $x$ modelliert: $y = a x + b$. 

### Datentransformation

Für die Anwendung eines linearen Regressionsmodells im Kontext einer Zeitreihe wird der Zeitstempel $t$ als unabhängige Variable zu Grunde gelegt. Die abhängige Variable $x$ (Achtung: Die Umbenennung von $y$ zu $x$ ist üblich aber leider etwas verwirrend) ist dann eine lineare Funktion der Zeit, d.h. ausgehend von einem Ursprungspunkt $b$ im Zeitpunkt $t=0$ wächst sie mit jedem Zeitschritt um $a$ an: $x = a t + b$. 

Eine lineare Regression erwartet als Eingangsformat eine Datentabelle (`data.frame()`). Entsprechend müssen die Werte der Zeitreihe in `co2_ts` als abhängige Variable $x$ und die Zeitstempel in `co2_ts` als unabhängige Variable $t$ in eine Datentabelle gespeichert werden. Wie das geht wurde in *Grundlagen R* ausführlich erklärt. Hier nur die Lösung:

```{r, echo=TRUE}
co2_data <- data.frame("x"=co2_ts,"t"=time(co2_ts))
```

Wir haben hier den Befehl `time()` verwendet, um die Zeitstempel der Zeitreihe zu extrahieren. Alternativ könnte man diese auch von Hand erstellen, hier z.B. mit folgendem Aufruf:

```{r, echo=TRUE, eval = FALSE}
rep(1959:1997,each=12) + rep((0:11)/12, times = (1997-1959+1))
```

### Schätzen der Modellparameter

Lineare Regressionsmodelle lassen sich in R mit der Funktion `lm()`schätzen. Die Funktion `lm()` erwartet als Minimum die Angabe von:

* `data = ` dem Datensatz und
* `formula = ` die Modellformel,

wobei die in der Modellformel verwendeten Variablennamen den Variablennamen des Datensatzes entsprechen müssen. Darüberhinaus bestehen noch vielfältige weitere Möglichkeiten, das Modell genauer zu spezifizieren, siehe `help(lm)`.

In unserem Falle ergibt sich folgender Aufruf für eine einfache lineare Regression:


```{r, echo=TRUE}
co2_lm <- lm(formula = x ~ t, data = co2_data)
co2_lm
```

Das Regressionmodell schätzt die Parameter für den Achsenabschnitt $b$ - `(Intercept)` - und die Steigung $a$ in Abhängigkeit von $t$. In diesem Fall ergibt sich ein Achsenabschnitt von $-2249.774$ und eine Steigung von $1.307$ pro Jahr. 

**Kleine Verständnisfrage**

Der Achsenabschnitt ist negativ. Eine CO2-Konzentration kann aber nie negativ sein. Woher kommt das denn und ist das schlimm?

*Tipp: Schauen Sie sich die Werte für $t$ im Datensatz `co2_data` einmal genauer an*

**Anmerkung zur Notation**

Um den Unterschied zwischen der mathematischen Funktion $x = x(t) = at +b$, den beobachteten Wertepaaren $(x_i,t_i)$ und dem statistischen Modell zu verdeutlichen, wird für das Modell meist ein Dach auf den Namen der abhängigen Variablen gesetzt und die Parameter werden mit dem griechischen Buchstaben $\beta$ bezeichnet und mit einer Indexierung versehen: $\hat{x} = \hat{x}(t) = \beta_1 t + \beta_0$.

### Einfache Regressionsgerade

Mit den ermittelten Modellparametern Achsenabschnitt und Steigung lassen sich jetzt beliebige Wertepaare $(\hat{x}(t),t)$ berechnen.

Am einfachsten geschieht dies mit der Funktion `predict()`, der man als Argument gleich das geschätzte Modell übergeben kann. Ruft man die Funktion direkt auf, werden für alle Werte der unabhängigen Variablen aus dem Datensatz mit dem das Modell geschätzt wurde, die Funktionswerte berechnet und ausgegeben.

```{r, echo=TRUE}
predict(co2_lm)[1:10]
```

Die Ausgabe erfolgt als Zahlenvektor. Für eine Darstellung als Zeitreihe ist eine Konvertierung notwendig.

**Kleine Übung**

Schöner als die Ausgabe in Zahlenform ist natürlich die graphische Darstellung. Ergänzen Sie den folgenden R-Code, um neben den Originaldaten auch die Regressionsgerade anzeigen zu lassen. 



```{r prepare_lm_simple, echo=FALSE}
co2_data <- data.frame("x"=co2_ts,"t"=time(co2_ts))
co2_lm <- lm(formula = x ~ t, data = co2_data)
```



```{r lm_simple, exercise=TRUE, exercise.lines=10}
plot( )
lines(ts(predict(co2_lm),start= ,  ),  )
```


```{r lm_simple-solution}
plot(co2_ts)
lines(ts(predict(co2_lm),start=start(co2_ts),frequency=12),col=2)
```


Gerne können Sie den Plot auch ansprechender formatieren (Titel, Achsen, Legende,...). Die Musterlösung enthält nur das zwingend funktional Notwendige.

## Komponentenzerlegung mit linearer Regression

Will man mit der Regression neben dem linearen Trend auch den Einfluss der Saisonkomponente modellieren, so reicht ein einfaches univariates Modell nicht mehr aus. Wir benötigen in unserem Fall der ´co2´ Daten ein Modell mit zwei Variablen: Der Zeit $t$ und dem Monat $s$. 

### Datentransformation
Entsprechend der univariaten Regression müssen wir dazu zunächst einen geeigneten Datensatz erzeugen. Praktischerweise enthält die Zeitreihe `co2_ts`  neben den Werten und dem Zeitstempel auch die zyklischen Komponenten. Diese können mit dem Befehl `cycle()` ausgelesen werden. Wir erzeugen den umfangreicheren Datensatz mit


```{r, echo=TRUE}
co2_data <- data.frame("x"=co2_ts,"t"=time(co2_ts), "s" = factor(cycle(co2_ts)))
```

Der zusätzliche Aufruf von `factor()` stellt dabei sicher, dass die Monate als Kategorie verstanden werden und nicht als Text.

*Anmerkung: Mit dem obigen Aufruf ist der alte Datensatz `co2_data`  unwiderbringlich überschrieben. In diesem Fall macht das nicht viel, da der neue Datensatz den alten beinhaltet. In anderen Fällen kann es aber zu großen Problemen führen. Verwenden Sie daher wenn möglich nie denselben Variablennamen zweimal, außer Sie sind absolut sicher, dass dies keine negativen Folgen hat.*

### Schätzen der Modellparameter
Mit dem neuen Datensatz können wir nun ein neues, erweitertes Modell schätzen:

```{r, echo=TRUE}
co2_lms <- lm(formula = x ~ t + s, data = co2_data)
co2_lms
```

Das Modell schätzt nun einen Achsenabschnitt, den Steigungsparameter und für jeden Monat einzeln einen zusätzlichen, additiven Faktor. Der erste Monat wird dabei in den Achsenabschnitt integriert, die anderen Monate sind (nur noch) als Differenz zum ersten Monat ausgewiesen.

### Interpretation der Modellparameter

Vergleicht man die geschätzten Parameter mit der einfachen Regressionsgerade von vorhin, so ist der Achsenabschnitt etwas kleiner und die Steigung etwas größer geworden. Im von uns untersuchten Wertebereich heben sich die Änderungen aber weitestgehend auf.

Die saisonalen Komponenten lassen sich wie folgt interpretieren:

* Im Februar ist die CO2-Konzentration im Vergleich zum Januar um 0.6634 Punkte höher
* Im März ist die CO2-Konzentration im Vergleich zum Januar um 1.4054 Punkte höher
* ...

Mit der Funktion `barplot()` können wir uns die saisonalen Komponenten auch graphisch ausgeben lassen. Dazu extrahieren wir zunächst die Komponenten aus dem Modell, ergänzen um die $0$ für den Januar und übergeben dann an die Funktion `barplot()`:

```{r, echo=TRUE}
barplot(c(0,co2_lms$coefficients[-(1:2)]))
```

Insgesamt zeigt sich eine deutlche Spannweite der unterjährlichen CO2-Konzentration zwischen $+3.0144$ im Mai (Frühjahr auf der Nordhalbkugel) und $-3.244$ im Oktober (Herbstbeginn auf der Nordhalbkugel).  

Vergleicht man die Schwankungsbreite mit der jährlichen Zunahme, so ergibt sich allerdings eine bedenkenswerte Interpretation: Alle fünf Jahre steigt die CO2-Konzentration in demselben Ausmaß wie für gewöhnlich jährlich zwischen Herbstbeginn und Frühjahr. Nehmen wir  nun an, dass die jährlichen Schwankungen der C02-KOnzentration vor allem auf das alljährliche Wachstum und Absterben der Pflanzen zurückzuführen sind (allerdings als Nettobetrag zwischen Nord- und Südhalbkugel mit entgegengesetzten Wachstumsperioden). Dann zeigt sich die erschreckende Größenordnung des jährlichen CO2-Anstiegs, der in etwa einem Fünftel des unterjährig in Pflanzen gespeicherten CO2s (Nettobetrag) entspricht. 

*Anmerkung: Bitte verstehen Sie diese Interpretation als statistische/wissenschaftliche Aussage. Daraus ableitbare (Umwelt-)politische Aussagen bleiben Ihnen überlassen.* 

### Regressionsgerade plus saisonale Komponente

Das neu erhaltene erweiterte Modell können wir nun wiederum verwenden, um Wertetripel $(\hat{x},t,s)$ zu berechnen. Damit können wir dem oben erstellten Plot von Originaldaten und linearem Trend auch eine Regression mit linearem Trend und saisonaler Komponente hinzufügen. 

**Kleine Übung **
Ergänzen Sie den untenstehenden R-Code entsprechend:


```{r prepare_lm_comp, echo=FALSE}
co2_data <- data.frame("x"=co2_ts,"t"=time(co2_ts))
co2_lm <- lm(formula = x ~ t, data = co2_data)

```

```{r lm_comp, exercise=TRUE, exercise.lines=3, exercise.setup="prepare_lm_comp"}
plot(co2_ts)
lines(ts(predict(co2_lm),start=start(co2_ts),frequency=12),col=2)

```

```{r lm_comp-solution}
plot(co2_ts)
lines(ts(predict(co2_lm),start=start(co2_ts),frequency=12),col=2)
lines(ts(predict(co2_lms),start=start(co2_ts),frequency=12),col=3)

```

## Zerlegung in Saisonale Komponenten mit `compose()`

Während die Zerlegung in saisonale Komponenten mittels linearer Regression mit R noch deutliche manuelle Vorarbeiten erfordert, bietet R für die Zerlegung in saisonale Komponenten mittels gleitendem Durchschnitt mit der Funktion `decompose()` eine bequemere Variante an.

### Schätzen der Modellparameter

Die Funktion `decompose()` lässt folgende Argumente zu:

* `x = `die Zeitreihe (notwendiges Argument),
* `type = ` der Typus, hier "additive",
* `filter = ` der Gewichtungsvektor für den gleitenden Durchschnitt (siehe oben).

Wir speichern die Ausgabe des Standardaufruf als neue Variable:

```{r, echo=TRUE}
co2_dec <- decompose(co2_ts)
```

Die Ausgabe ist im Listenformat und beinhaltet für jeden Datenpunkt den Wert der ursprünglichen Zeitreihe `co2_dec$x`, die berechnete Trendkomponente `co2_dec$trend` und  saisonale Komponente `co2_dec$seasonal` sowie den Rest  `co2_dec$random` als Vektorvariablen, den Typus und unter `co2_dec$figure` die saisonalen Komponenten.

### Graphische Darstellung

Die Auswertung erfolgt am Besten mit Hilfe der Integrierten `plot()`Funktion:

```{r, echo=TRUE}
plot(co2_dec)
```

Die graphische Ausgabe erstellt vier übereinander liegende Plots mit Graphen der Originaldaten, des Trends (ermittelt als gleitender Durchschnitt), der saisonalen Komponente (zyklisch wiederholt) und des Restwertes.


**Kleine Übung**
Zusätzlich lassen sich mit der Funktion `barplot()` auch die in `co2_dec$figure` gespeicherten saisonalen Komponenten für die Monate anschaulich darstellen.



```{r prepare_s_bar, echo=FALSE}
co2_dec <- decompose(co2_ts)
```


```{r s_bar, exercise=TRUE, , exercise.lines=1, exercise.setup="prepare_s_bar"}


```

Die ermittelten Werte entsprechen denen der linearen Regressionsmodelle. Auf eine erneute Interpretation wird daher verzichtet.

## Zerlegung in Saisonale Komponenten mit `HoltWinters()`

Neben einem saisonalen Komponentenmodell basierend auf linearer Regression oder gleitenden Durchschnitten lässt sich als Holt-Winters-Modell auch eine Zerlegung basierend auf einer exponentiellen Glättung mit Wachstum durchführen.

### Schätzen der Modellparameter

Die Funktion `HoltWinters()` bietet bereits in der Basisfunktionalität von R einen einfach zu bedienenden Aufruf für das Schätzen von Holt-Winters-Modellen. Notwendig ist dazu die Angabe von:

* `x = ` der Zeitreihe,
* `alpha = ` dem Glättungsparameter erster Ordnung für das Niveau,
* `beta = ` dem Glättungsparameter zweiter Ordnung für das Wachstum (mit Wert `FALSE` falls nicht gewünscht) und
* `gamma = ` dem Glättungsparameter für die saisonale Komponente (mit Wert `FALSE` falls nicht gewünscht).

Wir speichern die Ausgabe des Funktionsaufrufs als neue Variable:

```{r, echo=TRUE}
co2_hw <- HoltWinters(co2_ts, alpha = .8, beta = .9, gamma = .8)
```

### Graphische Ausgabe
Auch für Holt-Winters-Modelle existiert in R eine passende `plot()` Funktion. Diese zeigt die beobachteten (`observed`) und die durch das Modell vorhergesagten (`fitted`) Werte in einem gemeinsamen Plot.


```{r, echo=TRUE}
plot(co2_hw)
```

## Graphischer Vergleich der Methoden 

In den vorangehenden Abschnitten haben wir verschiedene Methoden bzw. Modelle kennengelernt, um Zeitreihen mit R zu beschreiben. Die dadurch enthaltenenen vereinfachten bzw. modellbasierten Darstellungen der Zeitreihe kann man nun mit den Originaldaten vergleichen, um herauszufinden, welche Methode bzw. welches Modell sich am Besten eignet.


**Anspruchsvolle Übung**

Ergänzen Sie den folgenden R-Code und fügen Sie die Zeitreihenwerte hinzu für

* Originaldaten
* gleitenden Durchschnitt
* exponentielle Glättung
* linearer Trend
* linearer Trend mit Saisonkomponente
* gleitender Durchschnitt mit Saisonkomponente
* exponentielle Glättung mit Saisionkomponente (Holt-Winters)

Da die meisten Methoden bzw. Modelle sehr ähnliche Werte erzeugen, bietet es sich an, mit dem Befehl `window()` das Zeitfenster auf einen kurzen Abschnitt z.B. die Jahre 1980 bis 1983 einzuschränken, um die Unterschiede sichtbar zu machen. Es reicht, dieses im Aufruf von `plot()`zu tun, spätere Aufrufe von `lines()` passen sich dann entsprechend an. *Beachten Sie dabei, dass es einen Unterschied macht, ob Sie nur den Plotbereich anpassen, oder alle Verfahren nur auf dem eingeschränkten Datenbereich schätzen.*

Ebenso ist es sinnvoll, gleichzeitig immer nur eine eingeschränkte Auswahl der Verfahren anzuzeigen. Dies gelingt am Besten, indem Sie zuerst alles anzeigen (wie auch in der Musterlösung) und anschließend den auszublendenden Zeilen das Kommentarzeichen # voranstellen.

Ein Hinweis: Wir haben bislang die Funktion `predict()` verwendet, um die geschätzten Werte eines Modells zu erhalten. Für die Holt-Winters-Modelle funktioniert die Funktion `predict()` allerdings anders. Sie liefert immer nur einzelne Zahlenwerte für eine Vorhersage zukünftiger Werte. Um die geschätzten Werte für die bekannten Beobachtungen zu erhalten verwenden wir in der folgenden Übung daher den Aufruf `fitted(co2_hw)[,"xhat"]` (oder alternativ `co2_hw$fitted[,"xhat"]`).

*Dank an Felix Rothe, der mich auf einen entsprechenden Fehler in einer Vorgängerversion dieses Dokuments hingewiesen hat.*


```{r prepare_all_comp, echo=FALSE}
co2_data <- data.frame("x"=co2_ts,"t"=time(co2_ts), "s" = factor(cycle(co2_ts)))
co2_lm <- lm(formula = x ~ t, data = co2_data)
co2_lms <- lm(formula = x ~ t + s, data = co2_data)
co2_dec <- decompose(co2_ts)
co2_hw <- HoltWinters(co2_ts, alpha = .8, beta = .9, gamma = .8)

```




```{r all_comp, exercise=TRUE, exercise.lines=20, exercise.setup ="prepare_all_comp"}
plot(window(co2_ts, start = , end = ))


lines(fitted(co2_hw)[,"xhat"],col=7)
legend("topleft",legend=c("Orig","GD","ES","LM","LM_SK","DEC","HW"),col=1:7,lty=1)
```



```{r all_comp-solution}
plot(window(co2_ts, start = c(1980,1), end = c(1989,12)))
lines(filter(co2_ts,filter = rep(1/13,13), method="convolution"),col=2)
lines(es(co2_ts,alpha=.8),col=3)
lines(ts(predict(co2_lm),start=start(co2_ts),frequency=12),col=4)
#lines(ts(predict(co2_lms),start=start(co2_ts),frequency=12),col=5)
#lines(ts(co2_dec$trend+co2_dec$seasonal,start=start(co2_ts),frequency=12),col=6)
lines(co2_hw$fitted[,"xhat"],col=7)
legend("topleft",legend=c("Orig","GD","ES","LM","LM_SK","DEC","HW"),col=1:7,lty=1)
```


## Prognose

Mit Ausnahme des gleitenden Durchschnitts und den darauf basierenden Verfahren, erlauben die angewandten Methoden auch eine Vorhersage auf neue Daten bzw. eine Prognose für die Zukunft. Wie das mathematisch geht, wurde in **Theoretische Grundlagen** besprochen. 

Hier soll es um die konkrete Umsetzung in R gehen. Wir konzentrieren uns auf die lineare Regression mit saisonaler Komponente sowie Holt-Winters-Modelle, da diese die einfacheren Modelle ohne saisonale Komponente beinhalten.

**Anspruchsvollerer Hinweis zu Funktionsaufrufen mit unterschiedlichen Argumenttypen**

Die Vorhersage wird bei beiden Modellen mit der Funktion `predict()` aufgerufen. Dabei ergänzen wir die Angabe des Modells `x = ` durch Argumente für neue Daten. Intern verwendet R je nach Modell für die Vorhersagen unterschiedliche Funktionen. Konkret ruft R bei einem Aufruf von `predict()` mit einem Argument vom Typ eines linearen Regressionsmodells (`lm()`) die Funktion `predict.lm()` auf. Diese Funktion können Sie auch direkt aufrufen, oder mittels der Hilfsfunktion `help(predict.lm)`genauere Informationen erhalten, wie die Vorhersagefunktion für lineare Regressionsmodelle funktioniert.

### Lineare Regression

Für lineare Regressionsmodelle wird neue Daten über das Argument `newdata = ` übergeben. Die Daten müssen dem Format Ausgangsdaten entsprechen, auf denen das Modell trainiert werden, und die unabhängigen Variablen aus der Modellformel enthalten. Hier ist dies eine Datentabelle mit den Spalten `t`und `s` für Zeitstempel und die saisonale Komponente.

Um diese Daten zu erzeugen erstellen wir zunächst eine Zeitreihe, die den gewünschten Prognosezeitraum umfasst, hier festgelegt durch die Variablen `start`und `end`. Anschließend erzeugen wir die passende Datentabelle mit den unabhängigen Variablen `t`und `s`:


```{r, echo=TRUE}
start <- c(1998,1)
end <- c(1999,12)
zeitfenster <- ts(start=start,end=end,frequency=12)
new_data <-   data.frame("t"=time(zeitfenster),"s"=factor(cycle(zeitfenster)))
```

Die Vorhersage erfolgt mit `predict()` - bzw. `predict.lm()` siehe oben. Dabei ist das ursprüngliche Modell als Argument mit zu übergeben

```{r, echo=TRUE}
 predict(co2_lms, newdata = new_data)
```

Um die Vorhersagewerte wieder als Zeitreihe zu formatieren, müssen wir diese wieder der Funktion `ts()` übergeben.

Da sich die oben genannten Schritte für alle Zeitreihenprognosen von linearen Modellen mit saisonaler Komponente wiederholen, bietet es sich an, diese in einer Funktion festzuhalten. 

```{r, echo=TRUE}
## Vorhersagefunktion für LM Modelle mit saisonaler Komponente
predict_kklm <- function(kklm,start,end){
  zeitfenster <- ts(start=start,end=end,frequency=12)
  kklm_data <-   data.frame("t"=time(zeitfenster),"s"=factor(cycle(zeitfenster)))
  ts(predict(kklm, newdata = kklm_data),start,frequency = 12)
}
```

Eine neue Vorhersage lässt sich nun einfach durch den Aufruf der neuen Funktion `predict_kklm()` erstellen:

```{r, echo=TRUE}
 predict_kklm(co2_lms, start= c(1998,1), end = c(1999,12))
 predict_kklm(co2_lms, start= c(2005,1), end = c(2006,12))

```

### Holt-Winters-Modelle

Holt-Winters-Modelle gelten nur für den Datentyp Zeitreihe. Entsprechend steht bei Holt-Winters-Modellen fest, dass sich die Vorhersagen sinnvollerweise nur auf zukünftige Zeitpunkte erstrecken. 

Die Funktion `predict()` bzw. genauer `predict.HoltWinters()` erwartet daher als Argument keinen neuen Datensatz. Notwendig und ausreichend ist stattdessen die Angabe der zusätzlichen Zeitschritte - über die Originaldaten hinaus, für die eine Vorhersage gewünscht wird. Dies wird als Zahl im Argument `n.ahead = ` übergeben.

```{r, echo=TRUE}
## Wir schätzen zunächst ein neues Modell mit geeigneteren Parametern
co2_hw <- HoltWinters(co2_ts, alpha = .5, beta = .5, gamma = .6)
predict(co2_hw, n.ahead = 24)
```

### Graphische Ausgabe und Vergleich

Für den Vergleich der Vorhersagen ist es sinnvoll, diese gemeinsam mit den Originaldaten in demselben Plot anzuzeigen. Ein direkter Aufruf wie oben ist allerdings nur bedingt zielführend:

```{r , echo=TRUE}
plot(co2_ts)
lines( predict_kklm(co2_lms, start= c(1998,1), end = c(2005,12)),col=2)
lines(predict(co2_hw, n.ahead = 8*12),col=3)
legend("topleft",legend=c("Orig","LM_SK","HW"),col=1:3,lty=1)
```

Da die Funktion `plot()`mit den Originaldaten aufgerufen wird, dienen diese auch dazu die Größe des Plots festzulegen. Die Vorhersagewerte sind allerdings zeitlich später und liefern höhere Werte als die Originaldaten - sie liegen rechts und oberhalb - und sind damit schnell außerhalb des Plotbereichs.

Das Problem lässt sich durch die direkte Angabe des Plotbereichs durch die Argumente `xlim = ` und `ylim = ` der `plot()` Funktion lösen.

```{r , echo=TRUE}
plot(co2_ts, xlim = c(1959,2010), ylim = c(300,400))
lines( predict_kklm(co2_lms, start= c(1998,1), end = c(2005,12)),col=2)
lines(predict(co2_hw, n.ahead = 8*12),col=3)
legend("topleft",legend=c("Orig","LM_SK","HW"),col=1:3,lty=1)
```

Wie sich der Graphik entnehmen lässt, unterscheiden sich die Prognosen der beiden Modelle deutlich. Insbesondere das Holt-Winters-Modell weicht von einer *Verlängerung der Originaldaten mit Augenmaß* deutlich ab. 

**Kleinere Übung in Ihrer lokalen R Umgebung**

Verändern Sie die Parameter der Holt-Winters-Funktion, die zur Prognose verwendet wurde und rufen Sie den Plot erneut auf. Je nach gewählten Parametern für `alpha`, `beta`und `gamma` erhalten Sie sehr unterschiedliche Vorhersagen.

### Validierung

Aufgrund der deutlichen Unterschiede in der Vorhersage der Verfahren und der hohen Schwankungsbreite einzelner Modelle in Abhängigkeit von den gewählten Parametern, sind die Vorhersagen mit Vorsicht zu genießen. 

Wir werden in späteren Abschnitten Vorgehensweisen kennenlernen, wie man diese Unsicherheiten in der Vorhersage besser ermitteln und darstellen kann. Man spricht in diesem Zusammenhang auch von einer Validierung der Modelle.


## Quiz
Ein paar Fragen, um das Verständnis der Lehrinhalte zu überprüfen.

```{r quiz}
quiz(
  question("Mit welcher Funktion lässt sich das Zeitfenster einer Zeitreihe einstellen?",
    answer("window", correct = TRUE),
    answer("filter"),
    answer("decompose"),
    answer("plot")
  ),
  question("Welche Arten von gleitenden Durchschnitten gibt es?",
    answer("vorwärtsgerichtet"),
    answer("rückwärtsgerichtet", correct = TRUE),
    answer("beidseitig", correct = TRUE),
    answer("interaktiv")
  ),
   question("Welche Argumente müssen der Funktion lm() mindestens übergeben werden?",
    answer("data", correct = TRUE),
    answer("method"),
    answer("x"),
    answer("formula", correct = TRUE)
  ),
   question("Was ist das Ausgabeformat der Funktion decompose()?",
    answer("vector"),
    answer("list", correct = TRUE),
    answer("data.frame"),
    answer("ts")
  ),
  question("Was kann passieren, wenn man mehrere Graphen in denselben Plot einfügen will?",
    answer("Die Graphen werden alle mit derselben Farbe dargestellt.", correct = TRUE),
    answer("Wenn man nicht aufpasst, wird für jeden Graphen ein neuer Plot erstellt.", correct = TRUE),
    answer("Die Linien werden übereinandergezeichnet und sind kaum zu unterscheiden.", correct = TRUE),
    answer("Später hinzugefügte Graphen sind außerhalb des Wertebereichs des Ausgangsplots und damit unsichtbar.", correct = TRUE)
  )
)
```

